最高法院刑事判決　　　　　　　　　　　　　　　　　九十一年度台上字第七四號
　　上　訴　人　丙○○
　　　　　　　　戊○○
　　共　　　同
　　選任辯護人　張居德律師
　　上　訴　人　乙○○
　　　　　　　　甲○○ 即王.
　　右　一　人
　　選任辯護人　王忠沂律師
　　上　訴　人　丁○○
右上訴人等因妨害自由等罪案件，不服台灣高等法院台中分院中華民國九十年三月一
日第二審判決 (八十九年度重上更(一)字第一三四號，起訴案號：台灣台中地方法院檢
察署八十四年度偵字第二○三五三號、八十五年度偵字第四七二六號），提起上訴，
本院判決如左：
    主  文
原判決關於乙○○、戊○○、甲○○、丁○○部分及丙○○妨害自由部分撤銷，發回
台灣高等法院台中分院。
其他上訴駁回。
    理  由
一、發回部分（即乙○○、戊○○、甲○○、丁○○部分及丙○○妨害自由部分）：
本件原判決認定上訴人乙○○、戊○○、丙○○三人曾分別出借新台幣（下同）一百
五十萬元、十萬元、十萬元予劉邦瓊，因劉邦瓊未依約償付本息，其三人遂與上訴人
甲○○、丁○○及已判刑確定之李國楠等共同基於以剝奪人之行動自由、傷害等非法
方法催討前開債務之犯意聯絡，謀議由丙○○提供其原先已持有之如原判決附表編號
一所示具有殺傷力，可供軍用，屬於軍用槍枝之改造玩具手槍一枝（丙○○未經許可
無故持有具殺傷力之改造玩具手槍部分，駁回上訴詳如後述），而意圖供彼等持以作
為剝奪他人行動自由等犯罪之用，共同持有之，於民國八十四年十一月二十八日晚上
十時許，先推由丙○○攜帶該枝改造玩具手槍，並由戊○○另攜帶其所有如原判決附
表編號二所示未具殺傷力之玩具槍一枝，六人同赴台中市○○路○段一七六號四樓劉
邦瓊所租用之辦公室，先由乙○○命戊○○、丙○○二人分持彼等所攜帶的玩具手槍
衝入辦公室內喝令在場之劉邦瓊、王宗魯、陳治民、廖國丕四人不准動，再由戊○○
持該不具殺傷力之玩具槍先後抵住劉邦瓊、王宗魯之頭部，乙○○並指揮丁○○以其
事前所預備之手銬一只將劉邦瓊之雙手銬於辦公室坐椅上，另命王宗魯、陳治民、廖
國丕三人進入另一小房間內，交由甲○○、丁○○、李國楠、丙○○等人輪流持槍看
守，而共同以該非法方法剝奪劉邦瓊、王宗魯、陳治民、廖國丕四人之行動自由。乙
○○嗣與劉邦瓊談判債務清償事宜，因劉邦瓊表示暫時無法清償積欠乙○○、戊○○
、丙○○三人之債務，乙○○等人即出言恐嚇劉邦瓊稱若不交出財物還債就把人殺掉
等語，使劉邦瓊心生畏懼，致生危害於劉邦瓊之安全。復推由乙○○、戊○○、甲○
○等分別以拳腳或持用自劉邦瓊租用辦公室取得之木棍、椅子、行動電話、老虎鉗、
大頭針及電線等物毆打劉邦瓊之身體，戊○○並將通有電流之電線置於水桶中電擊劉
邦瓊，共同使劉邦瓊受有四肢、前胸、背部多處大面積瘀傷，約佔百分之四十五總體
表面積之傷害。迄翌日晚上十時許，乙○○等人先將王宗魯、陳治民、廖國丕三人釋
放，並吩咐王宗魯設法聯絡劉邦瓊之親人攜帶現金前來替劉邦瓊償債。王宗魯即以電
話將上情告知劉邦瓊之父李添生，李添生遂於同年月三十日清晨五時許偕同劉邦瓊之
兄李邦瑞前往上開處所，與乙○○商談償債之事，經李添生同意提供劉邦瓊之大嫂許
朝勤所有坐落於新竹縣芎林鄉○○段高視頭小段一三四號土地與乙○○償債後，乙○
○即命李國楠、丁○○等二人帶同劉邦瓊、李添生，並由劉邦瓊之員工張明蒼（已判
決無罪確定）陪同，一起前往台北市找許朝勤拿取土地所有權狀辦理土地所有權移轉
事宜，迄同日下午六時許，為警於前開處所查獲，劉邦瓊始恢復行動自由。戊○○並
帶同警員起獲如原判決附表編號一所示具殺傷力可供軍用之改造玩具手槍一枝及如原
判決附表編號二所示不具殺傷力之改造玩具手槍一枝等情。因而撤銷第一審關於乙○
○、戊○○、甲○○、丁○○部分及丙○○妨害自由部分之判決，改判依想像競合及
牽連犯論處丙○○共同以非法方法，剝奪人之行動自由罪刑，論處乙○○、戊○○、
甲○○、丁○○共同意圖供自己犯罪之用，而持有軍用槍枝罪刑，固非無見。
惟查：(一)、有罪判決書所記載之犯罪事實，為論罪科刑適用法律之基礎，故凡與適用
法令有關之重要事項，必須詳加認定，明確記載，然後於理由內敘明認定犯罪事實所
憑之證據及認定之理由，始足為適用法令之依據。若事實未記載，而理由加以說明，
為理由失其依據。如事實有記載，理由未予說明，則為理由不備，按諸刑事訴訟法第
三百七十九條第十四款規定，其判決當然為違背法令。丙○○、戊○○等均否認扣案
之改造玩具手槍可供軍用，辯稱縱認該改造之玩具槍有殺傷力，亦僅屬行為時槍砲彈
藥刀械管制條例第十條第三項所規定之槍枝，尚非屬軍用槍枝，不能論以刑法第一百
八十七條之罪等語（原審法院上訴字卷第一七四、一七六頁）。原判決事實欄二認定
記載上訴人等持以犯罪之扣案如原判決附表編號一所示具有殺傷力之改造玩具手槍可
供軍用，屬軍用槍枝，而論處乙○○、戊○○、甲○○、丁○○共同意圖供自己犯罪
之用，而持有軍用槍枝罪刑。惟未於理由內敘明其憑以認定可供軍用之依據及理由，
難謂無理由不備之可議。(二)、採為判決基礎之證據資料，必須經過調查程序，而顯出
於審判庭者，始與直接審理主義符合，否則所踐行之訴訟程序，即屬違背法令。原審
採為判決基礎之重要證據即扣案如原判決附表編號一、二所示之改造玩具手槍二枝，
並無不能向上訴人等提示調查之情形，惟依原審審判筆錄之記載，審判長於該審判期
日未依刑事訴訟法第一百六十五條第一項之規定，踐行調查程序，向上訴人提示給予
充分辯解之機會，即逕採為認定上訴人等犯罪之論據，並將該二枝改造之玩具手槍予
以宣告沒收，不但與直接審理法則有違，亦有應於審判期日調查之證據而未予調查之
違誤。乙○○、戊○○、甲○○、丁○○等上訴意旨指摘原判決關於其本人部分不當
，丙○○上訴意旨指摘原審關於其此部分之判決不當，尚非全無理由，應認原判決此
部分有撤銷發回更審之原因。
二、駁回部分（即丙○○未經許可，無故持有可發射子彈具有殺傷力之改造玩具手槍
    部分）：
按刑事訴訟法第三百七十六條所列各罪之案件，經第二審判決者，不得上訴於第三審
法院，法有明文。原判決依修正前，丙○○行為時之槍砲彈藥刀械管制條例第十條第
三項，論處丙○○未經許可無故持有可發射子彈具有殺傷力之改造玩具手槍罪刑部分
，該罪核屬刑事訴訟法第三百七十六條第一款之案件，依上開說明，既經第二審判決
，自不得上訴於第三審法院，丙○○竟復對此部分提起上訴，顯為法所不許，應予駁
回。
據上論結，應依刑事訴訟法第三百九十五條前段、第三百九十七條、第四百零一條，
判決如主文。
中      華      民      國    九十一    年      一      月      十      日
                              最高法院刑事第四庭
                                  審判長法官  董  明  霈
                                        法官  林  茂  雄
                                        法官  王  居  財
                                        法官  張  祺  祥
                                        法官  石  木  欽
      右正本證明與原本無異
                                              書  記  官
中      華      民      國    九十一    年      一      月     十五     日
